ACORDAO-COMPLETO-2406719

ACÓRDÃO 5373/2021 ATA 9/2021 - PRIMEIRA CÂMARA

VISTOS, relatados e discutidos estes autos da Tomada de Contas Especial instaurada pelo Ministério do Turismo - MTur em razão da impugnação total das despesas referentes ao Convênio 704925/2009, celebrado com o município de Ibimirim/PE em 18/09/2009, tendo por objeto a realização do projeto intitulado "II Festival do Estudante em Ibimirim", no período de 25 a 27/09/2009.
ACORDAM os Ministros do Tribunal de Contas da União, reunidos em sessão da 1ª Câmara, ante as razões expostas pelo Relator, em:
9.1. com fundamento nos arts. 1º, inciso I, 16, inciso III, alíneas "b" e "c", 19, caput, e 23, inciso III, da Lei 8.443/1992, julgar irregulares as contas do Sr. Antônio Marcos Alexandre e condená-lo ao pagamento da quantia descrita a seguir, atualizada monetariamente e acrescida de juros de mora calculados a partir da respectiva data até o dia da efetiva quitação, fixando-lhe o prazo de 15 (quinze) dias, a contar da notificação, para comprovar, perante o Tribunal (art. 214, inciso III, alínea a, do Regimento Interno/TCU) , o recolhimento do débito ao Tesouro Nacional, na forma da legislação em vigor:
	Valor Original (R$) 
	Data 

	300.000,00
	30/10/2009

9.2. aplicar ao Sr. Antônio Marcos Alexandre a multa prevista no 57 da Lei 8.443/1992, no valor de R$ 60.000,00 (sessenta mil reais) , fixando-lhe o prazo de 15 (quinze) dias, a contar da notificação, para que comprove, perante o Tribunal (art. 214, inciso III, alínea a, do Regimento Interno/TCU) , o recolhimento da dívida ao Tesouro Nacional, atualizada monetariamente desde a data do presente Acórdão até a do efetivo recolhimento, se for paga após o vencimento, na forma da legislação em vigor;
9.3. autorizar, caso requerido, nos termos do art. 26 da Lei 8.443/1992, o parcelamento das dívidas em até 36 (trinta e seis) parcelas mensais e sucessivas, sobre as quais incidirão os correspondentes acréscimos legais (débito: juros e atualização monetária; multa: atualização monetária) , esclarecendo ao responsável que a falta de pagamento de qualquer parcela importará no vencimento antecipado do saldo devedor, sem prejuízo das demais medidas legais;
9.4. autorizar, desde logo, a cobrança judicial das dívidas, com base no art. 28, inciso II, da Lei 8.443/1992, caso não atendida a notificação;
9.5. encaminhar cópia deste Acórdão à Procuradoria da República no Estado de Pernambuco, consoante previsto no art. 16, § 3º, da Lei 8.443/1992 e no art. 209, § 7º, do Regimento Interno/TCU, bem como ao Ministério do Turismo para ciência.

Tomada de Contas Especial instaurada pelo Ministério do Turismo  MTur em razão da impugnação total das despesas referentes ao Convênio 704925/2009, celebrado com o município de Ibimirim/PE em 18/09/2009, tendo por objeto a realização do projeto intitulado II Festival do Estudante em Ibimirim, no período de 25 a 27/09/2009.

Primeira Câmara

Município de Ibimirim/PE.

3. Responsável: Antônio Marcos Alexandre (XXX.186.724-XX).

13.1. Ministros presentes: Walton Alencar Rodrigues (Presidente), Benjamin Zymler e Jorge Oliveira.
13.2. Ministro-Substituto convocado: Marcos Bemquerer Costa (Relator).
13.3. Ministros-Substitutos presentes: Augusto Sherman Cavalcanti e Weder de Oliveira.

MARCOS BEMQUERER

Trata-se da Tomada de Contas Especial instaurada pelo Ministério do Turismo - MTur em face da impugnação total das despesas referentes ao Convênio 704925/2009 (peça 5) , celebrado com o município de Ibimirim/PE em 18/09/2009, tendo por objeto a realização do projeto intitulado "II Festival do Estudante em Ibimirim", no período de 25 a 27/09/2009. 
2.	Para a execução do objeto, orçado em R$ 315.000,00, foi pactuado o aporte de R$ 300.000,00 pela União e da contrapartida de R$ 15.000,00 pela convenente (peça 5, p. 7) . A vigência do ajuste, estipulada de 18/09/2009 a 27/11/2009 (peça 5, p. 7) , com prazo de 30 dias para prestação de contas contado do término da vigência ou do último pagamento efetuado (peça 5, p. 12) , foi prorrogada para 07/01/2010 (peça 55, p. 1) .
3.	Os recursos federais foram transferidos em 28/10/2009, por meio da ordem bancária 2009OB801706 (peça 9) , e creditados em conta corrente em 30/10/2009 (peça 18, p. 2) .
4.	A prestação de contas, apresentada em 29/12/2009 (peças 10-21) , e os documentos complementares encaminhados em resposta à notificação efetuada pelo concedente  (peças 25-34) , foram reprovados quanto à execução física (Nota Técnica de Reanálise 1057/2013, peça 35) e  financeira (Nota Técnica Financeira 120/2017, peça 37) .
5.	A Secretaria Federal de Controle Interno certificou a irregularidade das contas (peça 57) e a autoridade ministerial tomou conhecimento dessa conclusão (peça 59) .
6. 	Neste Tribunal, a Secretaria de Controle Externo de Tomada de Contas Especial - SecexTCE efetuou a citação do Sr. Antônio Marcos Alexandre, Prefeito do Município de Ibimirim/PE na gestão 2009-2012, (peça 68, com aviso de recebimento à peça 70) , para que recolhesse o débito de R$ 300.000,00, atualizado monetariamente desde 30/10/2009 até o efetivo recolhimento, e/ou apresentasse alegações de defesa acerca da não comprovação da boa e regular aplicação dos recursos federais repassados, em face das condutas adiante relacionadas:
	6.1. não comprovar a execução física dos seguintes itens do plano de ação:
a) Divulgação em rádio - R$ 9.000,00;
b) Outdoors - R$ 5.000,00; 
c) Carro de som - R$ 4.800,00;
d) Cartazes medindo 32 x 46 cm - R$ 8.400,00; 
e) Criação, diagramação e arte finalização de cartaz - R$ 9.450,00; 
f) Faixas formato 5m x 0,8m em 4 cores em Brim - R$ 400,00; 
g) Folders medindo 32cm x 46cm - R$ 4.200,00; 
h) Outdoors medindo 9m x 3m - R$ 5.000,00; 
i) Panfletos medindo 15m x 21cm - R$ 6.000,00; 
j) Contratação das Bandas Forró na Tora (R$ 40.000,00) , Estourados do Forró (R$ 42.750,00) , Forrosão Metade (R$ 35.000,00) , Bichinha Arrumada (R$ 30.000,00) , Capim Cubano (R$ 85.000,00) e Vilões do Forró (R$ 35.000,00) ;
6.2. apresentar fotografias dos outdoors com indícios de manipulação, tendo a Procuradoria da República instaurado procedimento preparatório para apurar os fatos; 
6.3.  não incluir no Relatório de Cumprimento do Objeto, de forma detalhada, os itens de mídia, o material promocional e o nome das bandas, tampouco no Relatório de Execução Físico-Financeira (peças 11 e 12) , dificultando a comprovação da realização desses itens; 
6.4. alterar as bandas previstas no plano de trabalho pactuado, sem aprovação do MTur e sem aditivação contratual, consoante reconhecido pelo próprio convenente no Relatório do Cumprimento do Objeto (peça 11) , contrariando termo do convênio (peça 5, Cláusula 2ª, item II, alíneas a e b, e Cláusula 16ª, caput) , que prevê a glosa das despesas efetuadas em desacordo com o plano de trabalho pactuado; 
6.5. apresentar as seguintes irregularidades na execução financeira do Convênio 704925/2009, no valor total de R$ 300.000,00, conforme detalhado na Nota Técnica Financeira PGTur 120/2017 (peça 37) :
a) contratar as bandas que se apresentaram no evento, no valor de R$ 267.750,00, por meio da empresa Vísion Produções e Eventos Ltda. (...) , por inexigibilidade de licitação (Inexigibilidade 8/2009) , sem apresentar os contratos de exclusividade nem os recibos dos artistas ou dos responsáveis pelas bandas com a contratada, agindo essa contratada como mera intermediária, contrariando o art. 25, inciso III, da Lei 8.666/1993, a Cláusula Terceira, o item II, alínea ll, do termo de convênio (peça 5, p. 6) e a jurisprudência do TCU;
b) não comprovar o recebimento dos cachês pelos artistas, consoante entendimento firmado no Acórdão 1435/2017-TCU-Plenário; 
c) apresentar notas fiscais sem identificação do número do convênio e sem o atesto do recebimento dos serviços.
7.	No mesmo expediente, a unidade especializada promoveu a audiência do aludido responsável quanto à contratação direta de empresa intermediária entre o ente do poder público e os artistas ou empresários exclusivos, no bojo do processo de inexigibilidade de licitação 8/2009 (peça 21) , visto que o interposto não apresentou contratos de exclusividade dos artistas com registro em cartório, nem comprovou o pagamento de cachês diretamente aos artistas. 
8. 	Transcorrido o prazo para defesa, o responsável permaneceu silente, devendo ser considerado revel, nos termos do art. 12, § 3º, da Lei 8.443/1992. 
9.	Reproduzo a seguir, no essencial e com os ajustes de forma necessários, excerto da instrução em que a SecexTCE analisou a matéria discutida nos autos (peça 73) :
"EXAME TÉCNICO
Da validade das notificações
18.	Preliminarmente, cumpre tecer breves considerações sobre a forma como são realizadas as comunicações processuais no TCU. A esse respeito, destacam-se o art. 179 do Regimento Interno/TCU (Resolução 155, de 4/12/2002) e os arts. 3º e 4º, inciso III, § 1º, da Resolução TCU 170/2004, in verbis:
'Art. 179. A citação, a audiência ou a notificação, bem como a comunicação de diligência, farse-ão:
I - mediante ciência da parte, efetivada por servidor designado, por meio eletrônico, fac-símile, telegrama ou qualquer outra forma, desde que fique confirmada inequivocamente a entrega da comunicação ao destinatário;
II - mediante carta registrada, com aviso de recebimento que comprove a entrega no endereço do destinatário;
III - por edital publicado no Diário Oficial da União, quando o seu destinatário não for localizado.' [Regimento Interno/TCU]
'Art. 3º As comunicações serão dirigidas ao responsável, ou ao interessado, ou ao dirigente de órgão ou entidade, ou ao representante legal ou ao procurador constituído nos autos, com poderes expressos no mandato para esse fim, por meio de:
I - correio eletrônico, fac-símile ou telegrama;
II - servidor designado;
III - carta registrada, com aviso de recebimento;
IV - edital publicado no Diário Oficial da União, quando o seu destinatário não for localizado, nas hipóteses em que seja necessário o exercício de defesa.
Art. 4º. Consideram-se entregues as comunicações:
I - efetivadas conforme disposto nos incisos I e II do artigo anterior, mediante confirmação da ciência do destinatário;
II - realizadas na forma prevista no inciso III do artigo anterior, com o retorno do aviso de recebimento, entregue comprovadamente no endereço do destinatário;
III - na data de publicação do edital no Diário Oficial da União, quando realizadas na forma prevista no inciso IV do artigo anterior.
§ 1º O endereço do destinatário deverá ser previamente confirmado mediante consulta aos sistemas disponíveis ao Tribunal ou a outros meios de informação, a qual deverá ser juntada ao respectivo processo.' [Resolução TCU 170/2004]
19.	Bem se vê, portanto, que a validade da citação via postal não depende de que o aviso de recebimento seja assinado pelo próprio destinatário da comunicação, o que dispensa, no caso em tela, a entrega do Aviso de Recebimento - AR em 'mãos próprias'. A exigência da norma é no sentido de o Tribunal verificar se a correspondência foi entregue no endereço correto, residindo aqui a necessidade de certeza inequívoca. 
20.	Não é outra a orientação da jurisprudência do TCU, conforme se verifica dos julgados a seguir transcritos:
'São válidas as comunicações processuais entregues, mediante carta registrada, no endereço correto do responsável, não havendo necessidade de que o recebimento seja feito por ele próprio.' (Acórdão 3648/2013-TCU-Segunda Câmara, Relator Ministro José Jorge) ;
'É prescindível a entrega pessoal das comunicações pelo TCU, razão pela qual não há necessidade de que o aviso de recebimento seja assinado pelo próprio destinatário. Entregandose a correspondência no endereço correto do destinatário, presume-se o recebimento da citação.' (Acórdão 1019/2008-TCU-Plenário, Relator Ministro Benjamin Zymler) ;
'As comunicações do TCU, inclusive as citações, deverão ser realizadas mediante Aviso de Recebimento - AR, via Empresa Brasileira de Correios e Telégrafos, bastando para sua validade que se demonstre que a correspondência foi entregue no endereço correto.' (Acórdão 1526/2007-TCU-Plenário, Relator Ministro Aroldo Cedraz) .
21.	A validade do critério de comunicação processual do TCU foi referendada pelo Supremo Tribunal Federal, nos termos do julgamento do MS-AgR 25.816/DF, por meio do qual se afirmou a desnecessidade da ciência pessoal do interessado, entendendo-se suficiente a comprovação da entrega do 'AR' no endereço do destinatário:
'EMENTA: AGRAVO REGIMENTAL. MANDADO DE SEGURANÇA. DESNECESSIDADE DE INTIMAÇÃO PESSOAL DAS DECISÕES DO TRIBUNAL DE CONTAS DA UNIÃO. ART. 179 DO REGIMENTO INTERNO DO TCU. INTIMAÇÃO DO ATO IMPUGNADO POR CARTA REGISTRADA, INICIADO O PRAZO DO ART. 18 DA LEI nº 1.533/51 DA DATA CONSTANTE DO AVISO DE RECEBIMENTO. DECADÊNCIA RECONHECIDA. AGRAVO IMPROVIDO.
O envio de carta registrada com aviso de recebimento está expressamente enumerado entre os meios de comunicação de que dispõe o Tribunal de Contas da União para proceder às suas intimações.
O inciso II do art. 179 do Regimento Interno do TCU é claro ao exigir apenas a comprovação da entrega no endereço do destinatário, bastando o aviso de recebimento simples.' 
22.	No caso vertente, a citação/audiência do Sr. Antônio Marcos Alexandre se deu em endereço resultante de pesquisas nos Sistemas Corporativos do TCU, no caso o Renach (peça 66) . A entrega do ofício citatório nesse endereço ficou comprovada (AR de peça 70) e, portanto, encontra-se formalmente válida.
23.	Nos processos do TCU, a revelia não leva à presunção de que seriam verdadeiras todas as imputações levantadas contra os responsáveis, diferentemente do que ocorre no processo civil, em que a revelia do réu opera a presunção da verdade dos fatos narrados pelo autor. Dessa forma, a avaliação da responsabilidade do agente não pode prescindir da prova existente no processo ou para ele carreada. 
24.	Ao não apresentar sua defesa, o responsável deixou de produzir prova da regular aplicação dos recursos sob sua responsabilidade, em afronta às normas que impõem aos gestores públicos a obrigação legal de, sempre que demandados pelos órgãos de controle, apresentar os documentos que demonstrem a correta utilização das verbas públicas, a exemplo do contido no art. 93, do DecretoLei 200/1967: 'Quem quer que utilize dinheiros públicos terá de justificar seu bom e regular emprego na conformidade das leis, regulamentos e normas emanadas das autoridades administrativas competentes.' 
25.	Mesmo as alegações de defesa não sendo apresentadas, considerando o princípio da verdade real que rege esta Corte, procurou-se buscar, em manifestações do responsável na fase interna desta Tomada de Contas Especial, se havia algum argumento que pudesse ser aproveitado a seu favor. 
26.	No entanto, não se localizou nos autos manifestação dos responsáveis na fase interna, capaz de mudar o entendimento quanto a rejeição das contas, não havendo, assim, argumento algum que possa vir a ser analisado e posteriormente servir para afastar as irregularidades apontadas.
Prescrição da Pretensão Punitiva
27.	Vale ressaltar que a pretensão punitiva, conforme Acórdão 1441/2016-TCU-Plenário, Relator Ministro Benjamin Zymler, que uniformizou a jurisprudência acerca dessa questão, subordinase ao prazo geral de prescrição indicado no art. 205 do Código Civil, que é de dez anos, contado da data de ocorrência da irregularidade sancionada, nos termos do art. 189 do Código Civil, sendo este prazo interrompido pelo ato que ordenar a citação, a audiência ou a oitiva do responsável.
28.	No caso em exame, não ocorreu a prescrição, uma vez que a irregularidade sancionada ocorreu em 30/10/2009 (data do débito) , e o ato de ordenação da citação ocorreu em 18/9/2018 (peça 62) .
29.	Em se tratando de processo em que a parte interessada não se manifestou acerca das irregularidades imputadas, não há elementos para que se possa efetivamente aferir e reconhecer a ocorrência de boa-fé na conduta do responsável, podendo este Tribunal, desde logo, proferir o julgamento de mérito pela irregularidade das contas, conforme os termos dos §§ 2º e 6º do art. 202 do Regimento Interno/TCU (Acórdão 2064/2011-TCU-Primeira Câmara, Relator Ministro Ubiratan Aguiar; Acórdão 6182/2011-TCU-Primeira Câmara, Relator Ministro-Substituto Weder de Oliveira; Acórdão 4072/2010-TCU-Primeira Câmara, Relator Ministro Valmir Campelo; Acórdão 1.189/20091ª Câmara, relator Ministro-Substituto Marcos Bemquerer Costa; e Acórdão 731/2008Plenário, Relator Ministro Aroldo Cedraz) .
30.	Dessa forma, o responsável deve ser considerado revel, nos termos do art. 12, § 3º, da Lei 8.443/1992, e as suas contas, julgadas irregulares, condenando-o ao [pagamento do] débito apurado e aplicando-lhe a multa prevista no art. 57 da Lei 8.443/1992. Também deverá ser aplicada a multa prevista no art. 58 da Lei 8.443/1992 face à irregularidade não passível de débito: utilização indevida de inexigibilidade de licitação."
10.	Diante da análise acima descrita, a proposta de encaminhamento uniforme da SecexTCE (peças 73-75) , é no sentido de:
10.1. considerar revel o Sr. Antônio Marcos Alexandre (...) , para todos os efeitos, dando-se prosseguimento ao processo, com fulcro no art. 12, § 3º, da Lei 8.443/1992; 
10.2. julgar irregulares as contas do Sr. Antônio Marcos Alexandre, nos termos dos arts. 1º, inciso I, 16, inciso III, alíneas b e c, da Lei 8.443/1992, c/c os arts. 19 e 23, inciso III, da mesma Lei, condenando-o ao pagamento da importância a seguir especificada, atualizada monetariamente e acrescida dos juros de mora, calculados a partir da data discriminada até a data da efetiva quitação do débito, fixando-lhe o prazo de quinze dias, para que comprove, perante o Tribunal, o recolhimento das referidas quantias aos cofres do Tesouro Nacional, nos termos do art. 23, inciso III, alínea a, da citada lei, c/c o art. 214, inciso III, alínea a, do Regimento Interno/TCU:
	Valor original do débito (R$) 
	Data da ocorrência

	300.000,00
	30/10/2009

10.3. aplicar as multas previstas nos arts. 57 e 58, inciso II, da Lei 8.443/1992 ao Sr. Antônio Marcos Alexandre, fixando-lhe o prazo de quinze dias, a contar da notificação, para que comprove, perante o Tribunal (art. 214, inciso III, alínea a, do Regimento Interno/TCU) , o recolhimento da dívida aos cofres do Tesouro Nacional, atualizada monetariamente desde a data do acórdão que vier a ser proferido por este Tribunal até a do efetivo recolhimento, se paga após o vencimento, na forma da legislação em vigor;
10.4. autorizar, desde logo, a cobrança judicial das dívidas, caso não atendida a notificação, na forma do disposto no art. 28, inciso II, da Lei 8.443/1992;
10.5. autorizar desde logo, se requerido, com fundamento no art. 28, inciso I, da Lei 8.443/1992, c/c o art. 217, §§ 1º e 2º, do Regimento Interno/TCU, o parcelamento das dívidas em até 36 parcelas; 
10.6. enviar cópia do Acórdão a ser prolatado, bem como do Relatório e do Voto que o fundamentarem, à Procuradoria da República no Estado de Pernambuco, nos termos do § 3º do art. 16 da Lei 8.443/1992, c/c o art. 209, § 7º, do Regimento Interno/TCU, para adoção das medidas cabíveis;
10.7. enviar cópia do Acórdão que vier a ser proferido ao Ministério do Turismo e ao responsável, para ciência.
11.	O Ministério Público junto ao TCU, representado pelo Subprocurador-Geral Paulo Soares Bugarin (peça 76) , acompanhou a proposta da unidade técnica, exceto quanto à aplicação, ao responsável, da multa prevista no art. 58, inciso II, da Lei 8.443/1992.
12.	No entendimento do Parquet especializado, "embora não haja óbice legal para a aplicação concomitante das sanções previstas nos arts. 57 e 58 da Lei Orgânica deste TCU, (...) a irregularidade que não deu causa ao dano ao erário pode ser considerada na dosimetria da multa prevista no art. 57, tornando dispensável a aplicação da penalidade do art. 58 de forma autônoma".
	É o Relatório.

não há.

Subprocurador-Geral Paulo Soares Bugarin.

TOMADA DE CONTAS ESPECIAL. CONVÊNIO. MINISTÉRIO DO TURISMO. REALIZAÇÃO DE FESTIVIDADE. I) DESCUMPRIMENTO DO PLANO DE TRABALHO QUANTO À IDENTIDADE DAS ATRAÇÕES ARTÍSTICAS. II) AUSÊNCIA DE INFORMAÇÕES SOBRE ITENS DE MÍDIA E DIVULGAÇÃO. CONTRATAÇÃO DIRETA DE EMPRESA INTERMEDIÁRIA DE ARTISTAS/BANDAS, SEM CONTRATO DE EXCLUSIVIDADE. NÃO COMPROVAÇÃO DA BOA E REGULAR APLICAÇÃO DOS RECURSOS REPASSADOS. CONTAS IRREGULARES. DÉBITO E MULTA. Julgam-se irregulares as contas em razão do descumprimento dos termos do convênio e da Lei de Licitações, condenando-se o responsável a ressarcir o dano apurado e a pagar multa proporcional ao prejuízo causado ao erário.

TOMADA DE CONTAS ESPECIAL (TCE)

Secretaria de Controle Externo de Tomada de Contas Especial - SecexTCE.

Trata-se da Tomada de Contas Especial instaurada pelo Ministério do Turismo - MTur em razão da impugnação total das despesas referentes ao Convênio 704925/2009 (peça 5) , celebrado com o município de Ibimirim/PE em 18/09/2009, tendo por objeto a realização do projeto intitulado "II Festival do Estudante em Ibimirim", no período de 25 a 27/09/2009. 
2.	 Os recursos federais, no valor de R$ 300.000,00, foram transferidos em 28/10/2009 e creditados em conta corrente em 30/10/2009.  
3.	Não houve supervisão in loco do evento. A prestação de contas, apresentada em 29/12/2009, foi considerada incompleta, razão pela qual o concedente realizou diligências e, por considerar insuficientes os elementos adicionais apresentados, reprovou integralmente a execução física e financeira do ajuste. 
4.	No TCU, a Secretaria de Controle Externo de Tomada de Contas Especial - SecexTCE citou o Sr. Antônio Marcos Alexandre, prefeito na gestão 2009/2012, para recolher o débito de R$ 300.000,00, atualizado monetariamente desde 30/10/2009 até o efetivo recolhimento, e/ou apresentar alegações de defesa acerca da não comprovação da boa e regular aplicação dos recursos federais repassados, em face das condutas adiante relacionadas:
	4.1. não comprovar a execução física dos seguintes itens do plano de ação:
a) divulgação em rádio - R$ 9.000,00;
b) outdoors - R$ 5.000,00; 
c) carro de som - R$ 4.800,00;
d) cartazes medindo 32 x 46 cm - R$ 8.400,00; 
e) criação, diagramação e arte finalização de cartaz - R$ 9.450,00; 
f) caixas formato 5m x 0,8m em 4 cores em Brim - R$ 400,00; 
g) folders medindo 32cm x 46cm - R$ 4.200,00; 
h) outdoors medindo 9m x 3m - R$ 5.000,00; 
i) panfletos medindo 15m x 21cm - R$ 6.000,00; 
j) contratação das Bandas Forró na Tora (R$ 40.000,00) , Estourados do Forró (R$ 42.750,00) , Forrosão Metade (R$ 35.000,00) , Bichinha Arrumada (R$ 30.000,00) , Capim Cubano (R$ 85.000,00) e Vilões do Forró (R$ 35.000,00) ;
4.2. apresentar fotografias dos outdoors com indícios de manipulação, fato que gerou a instauração de procedimento preparatório pela Procuradoria da República;  
4.3.  não incluir no Relatório de Cumprimento do Objeto e no Relatório de Execução Físico-Financeira (peças 11 e 12) , de forma detalhada, os itens de mídia, o material promocional e o nome das bandas; 
4.4. alterar as bandas previstas no plano de trabalho pactuado, sem aprovação do MTur e sem aditivação contratual, consoante reconhecido pelo próprio convenente no Relatório do Cumprimento do Objeto (peça 11) ; 
4.5. apresentar irregularidades na execução financeira detalhadas na Nota Técnica Financeira PGTur 120/2017 (peça 37) :
a) contratar bandas, no valor de R$ 267.750,00, por meio da empresa Vísion Produções e Eventos Ltda. (...) , por meio do processo de inexigibilidade de licitação 8/2009, sem apresentar os contratos de exclusividade nem os recibos dos artistas ou dos responsáveis pelas bandas com a contratada, que agiu como mera intermediária, contrariando o art. 25, inciso III, da Lei 8.666/1993 e a Cláusula Terceira, item II, alínea ll, do termo de convênio;
b) não comprovar do recebimento dos cachês pelos artistas; 
c) apresentar notas fiscais sem identificação do número do convênio e sem o atesto do recebimento dos serviços.
5. 	O mencionado gestor também foi chamado a se manifestar em audiência sobre a contratação direta de empresa intermediária entre o ente do poder público e os artistas ou empresários exclusivos, no bojo do processo de inexigibilidade de licitação 4/2008 (peça 50) , visto que o interposto não apresentou contratos de exclusividade dos artistas com registro em cartório, nem comprovou o pagamento de cachês diretamente aos artistas.
6.	O responsável não apresentou defesa. As manifestações uniformes no âmbito da SecexTCE foram pela declaração de revelia, e, no mérito, pela irregularidade das contas do responsável, com fundamento no art. 16, inciso III, alíneas b e c, da Lei 8.443/1992, com a condenação ao pagamento do débito de R$ 300.000,00, atualizado monetariamente e acrescido de juros de mora desde 30/10/2009, e aplicação das multas previstas nos arts. 57 e 58, inciso II, do mencionado diploma. 
7.	O Ministério Público junto ao TCU, representado pelo Subprocurador-Geral Paulo Soares Bugarin, pôs-se de acordo com o encaminhamento sugerido pela SecexTCE, exceto quanto à aplicação da multa prevista no art. 58, inciso II, da Lei 8.443/1992, uma vez que o ato tido por irregular pode ser sancionado na dosimetria da multa do art. 57 do mencionado diploma legal. 
8.	Acolho as propostas de encaminhamento da SecexTCE, com o ajuste proposto pelo Parquet.   
9.	Inicialmente, cabe relembrar que é ônus do administrator de recursos públicos prestar contas e nela comprovar a boa e regular aplicação dos recursos federais que lhes foram confiados, por imposição decorrente do ordenamento jurídico, a teor do bloco normativo composto pelas disposições dos arts. 70, parágrafo único, da Constituição Federal, 93 do Decreto-lei 200/1967 e 66 do Decreto 93.872/1986. 
10.	Com relação à execução física do evento, mais especificamente na demonstração do liame entre a realização das despesas e a implementação das metas contempladas no plano de trabalho, cumpre assinalar que este Tribunal, no âmbito do TC Processo 009.845/2012-7, examinou consulta formulada pelo Ministério do Turismo acerca dos documentos necessários à comprovação da realização de eventos custeados com recursos provenientes de convênios. 
11.	Por meio do Acórdão 1459/2012-TCU-Plenário (Relator Ministro Augusto Nardes) , esta Corte deliberou que a composição da prestação de contas relativa a convênios firmados pelo Ministério do Turismo deve observar a legislação vigente à época da celebração da avença e o prescrito no termo de ajuste, sendo sempre necessário que o cumprimento do objeto pelo convenente reste indubitavelmente comprovado. E que, caso os documentos enumerados no art. 28 da Instrução Normativa STN 1/1997 e no art. 58 da então vigente Portaria Interministerial 127/2008 não sejam suficientes para comprovar a execução do objeto do convênio, podem ser exigidos outros elementos de prova, tais como fotografias, jornais pós-evento, CDs, DVDs, entre outros.
12. 	No caso em exame, não foi comprovada a execução física de itens de mídia e material promocional - divulgação em rádio, outdoors, carro de som, cartazes, faixas, folders e panfletos -, pois, de acordo com o concedente, não foram incluídas informações detalhadas sobre esses itens no relatório de cumprimento do objeto e no relatório de execução físico-financeira (peças 11 e 12) . Assim, restou desatendida à Cláusula Décima Segunda, parágrafo primeiro, item a, do termo de convênio. Ademais, as fotos dos outdoors apresentavam indícios de manipulação. 
13.	No tocante às apresentações artísticas, o concedente apontou que houve alteração unilateral do plano de trabalho, porquanto as bandas cujas apresentações foram registradas em DVD não correspondem àquelas descritas no plano de trabalho aprovado, o que determina a glosa das despesas efetuadas, nos termos das Cláusulas 2ª, item II, alíneas a e b, e 16ª, caput, do instrumento pactuado. Corroboram essa irregularidade a falta de atesto e de identificação do convênio na nota fiscal. 
14.	Quanto à execução financeira, foram impugnadas a intermediação da contratação das atrações artísticas e a ausência de comprovação do pagamento dos cachês. Acerca do primeiro tema, cumpre mencionar que, por meio do Acórdão 1435/2017-TCU-Plenário (Relator Ministro Vital do Rêgo) , esta Casa de Contas respondeu Consulta formulada pelo Ministério do Turismo, no sentido de que a ausência do procedimento licitatório para contratação de empresa que não seja representante exclusiva do artista não implica automaticamente a irregularidade das contas, cabendo aferir a existência de dano caso não haja indícios de execução do objeto conveniado ou não seja possível comprovar o recebimento pelos interessados, nos termos seguintes:
	"9.2.1. a apresentação apenas de autorização/atesto/carta de exclusividade que confere exclusividade ao empresário do artista somente para o (s) dia (s) correspondente (s) à apresentação deste, sendo ainda restrita à localidade do evento, não atende aos pressupostos do art. 25, inciso III, da Lei 8.666/1993, representando impropriedade na execução do convênio;
	9.2.2. do mesmo modo, contrariam o sobredito dispositivo legal as situações de contrato de exclusividade - entre o artista/banda e o empresário - apresentado sem registro em cartório, bem como de não apresentação, pelo convenente, do próprio contrato de exclusividade;
	9.2.3. tais situações, no entanto, podem não ensejar, por si sós, o julgamento pela irregularidade das contas tampouco a condenação em débito do (s) responsável (is) , a partir das circunstâncias inerentes a cada caso concreto, uma vez que a existência de dano aos cofres públicos, a ser comprovada mediante instauração da devida tomada de contas especial, tende a se evidenciar em cada caso, entre outras questões, quando: 
	9.2.3.1. houver indícios de inexecução do evento objeto do convênio; ou
	9.2.3.2. não for possível comprovar o nexo de causalidade, ou seja, que os pagamentos tenham sido recebidos pelo artista ou por seu representante devidamente habilitado, seja detentor de contrato de exclusividade, portador de instrumento de procuração ou carta de exclusividade, devidamente registrados em cartório."
15.	A contratação de atrações artísticas por meio de empresa intermediária voltou a ser debatida por esta Corte no TC Processo 024.774/2014-6. Por meio do Acórdão 936/2019-TCU-Plenário (Relator Ministro José Múcio Monteiro) , foi mantido o entendimento sobre a impropriedade da contratação por inexigibilidade de licitação de empresa não detentora de contrato de exclusividade, dando ensejo a possível irregularidade das contas e aplicação da multa. Nos debates ocorridos naquela assentada, concluiu-se que, quando não houver indício de inexecução dos shows, a mera intermediação por empresa que não seja empresária exclusiva e a ausência dos comprovantes de pagamento do cachê dos artistas não determinam a existência de dano ao erário. 
16.	Na situação em exame, a intermediação das contratações artísticas caracterizou ofensa ao art. 25, inciso III, da Lei 8.666/1993, sem implicar o surgimento do débito, o qual, como dito acima, decorre do descumprimento do plano de trabalho quanto à identidade das bandas, bem como pela falta de atesto e de identificação do convênio na nota fiscal apresentada.
17.	Quanto à necessidade de apresentação dos comprovantes de pagamento dos cachês, trata-se de providência não contemplada no instrumento pelo qual o convênio foi celebrado. A obrigação de o convenente exigir, da empresa contratada, documento comprobatório do efetivo recebimento pelos artistas, bandas ou grupos, somente veio a ser positivada na Portaria 153/2009 do Ministério do Turismo, de 06/10/2009.
18.	Ademais, anote-se que, diante da oscilação da jurisprudência no tocante à exigibilidade de comprovação do pagamento dos cachês, por meio do Acórdão 936/2019-TCU-Plenário, de 24/04/2019, esta Corte decidiu dar ciência ao Ministério do Turismo, no que tange a novos convênios para contratação de produtoras e artistas, de que as notas fiscais emitidas pelas empresas intermediárias não se prestariam a elidir débito na aplicação de recursos, se desacompanhados dos elementos comprobatórios da inviabilidade de competição para fins de realização de licitação e dos documentos comprobatórios dos valores cobrados pelos artistas e efetivamente por eles recebidos. 
19.	Assim, diante da ausência de comprovação da execução física dos itens de mídia e divulgação, do descumprimento do plano de trabalho no tocante à identidade das bandas e da contratação de intermediário das atrações artísticas sem a devida licitação, o Sr. Antônio Marcos Alexandre sujeitou-se a ter suas contas jugadas irregulares, com fundamento no disposto no art. 16, inciso III, alíneas b e c, da Lei 8.443/1992, e à multa do art. 57 da Lei 8.443/1992. 
20.	No que tange à possibilidade de sancionamento do responsável, cabe ressaltar que o Plenário desta Corte fixou o entendimento de que o Tribunal está subordinado ao prazo decenal de prescrição indicado no art. 205 do Código Civil, contado a partir do fato gerador, e de que o ato que ordenar a citação, a audiência ou oitiva da parte interrompe a prescrição, nos termos do art. 202, inciso I, do Código Civil (Acórdão 1441/2016-TCU-Plenário, relator ministro Benjamin Zymler, redator ministro Walton Alencar Rodrigues) . 
21.	Considerando que a irregularidade sancionada ocorreu em 30/10/2009 (data do débito) e o despacho que autorizou a citação dos responsáveis data de 18/9/2018 (peça 62) , não há óbices para aplicação da multa prevista no art. 57 da Lei 8.443/1992.
22.	Sobre a possibilidade de imposição cumulativa das multas previstas nos arts. 57 e 58 da Lei 8.443/1992 (haja vista que o ex-alcaide foi instado a se manifestar nos autos mediante citação e audiência, v. itens 4 e 5 acima) , acolho a sugestão do Ministério Público de Contas de aplicar somente a pena pecuniária proporcional ao dano capitulada no art. 57 da Lei 8.443/1992, uma vez que o ato tido por irregular (contratação indevida por inexigibilidade de licitação) pode ser considerado na dosimetria da multa imposta.
23.	Por fim, é cabível, nos termos do § 7° do art. 209 do Regimento Interno/TCU, encaminhar cópia do Acórdão que sobrevier à Procuradoria da República no Estado de Pernambuco, para a adoção das medidas de sua alçada, bem como ao Ministério do Turismo, para ciência.
	Ante o exposto, voto por que seja adotada a deliberação que ora submeto a este Colegiado.
T.C.U., Sala das Sessões, em 30 de março de 2021.
MARCOS BEMQUERER COSTA
Relator